臺灣高等法院民事判決　　　　　　　　 95年度上易字第258號
上訴人即附
帶被上訴人　丁○○
　　　　　　戊○○
　　　　　　己○○
　　　　　　乙○○
　　　　　　甲○○
　　　　　　丙○○
訴訟代理人　詹振寧律師
被上訴人即
附帶上訴人　庚○○
訴訟代理人　張國雄律師
上列當事人間調整租金事件，上訴人對於中華民國95年1月27日
臺灣臺北地方法院94年度訴字第2723號第一審判決提起上訴，被
上訴人為附帶上訴，經本院於95年12月19日言詞辯論終結，判決
如下：
    主  文
上訴及附帶上訴均駁回。
第二審訴訟費用，關於上訴部分由上訴人負擔，關於附帶上訴部
分由附帶上訴人負擔。
    事實及理由
一、上訴人即附帶被上訴人丁○○、戊○○、己○○、乙○○、
    甲○○、丙○○（下稱丁○○等6人）主張：坐落於台北市
    萬華區○○段○○段第109地號土地（下稱系爭土地），為兩
    造共有，被上訴人即附帶上訴人庚○○（下稱庚○○）之所
    有權應有部份為1089/2349，戊○○等6人之所有權應有部分
    各為210/2349（合計為1260/2349）。兩造間就丁○○等6人
    之系爭土地所有權應有部分（下稱系爭租賃標的）成立未定
    期限租賃契約，於民國（下同）57年間約定年租金按系爭土
    地申報地價年息3%計算。又庚○○所有門牌號碼台北市○○
    路○段114巷16、18號房屋（下稱系爭房屋）坐落於系爭土地
    上，由庚○○將該房屋1樓以月租新台幣（下同）9萬元出租
    他人開設成衣店，將該屋2樓以月租5萬元出租他人開設餐廳
    ，並將該屋3樓供作住家使用。又系爭土地於57年5月間之公
    告現值及公告地價均為每平方公尺10,566元，迄至94年1月
    間，其公告現值已增為每平方公尺30萬元，公告地價亦增為
    131,000元；另系爭土地為第4種商業區，係使用強度最高之
    土地，屬台北市西門町商圈，百貨公司及商業大樓林立，商
    業發達，且位於台北市○○路、漢口街、峨嵋街、康定路、
    武昌街等交通要道，並有捷運站及公車路線經過，交通便捷
    ，其繁榮景象已與兩造間成立不定期租賃關係之初大不相同
    ，自有調整租金之必要。爰依據民法第227條之2及第442條
    之規定，請求將系爭租賃標的之年租金自94年5月起調高至
    按該土地申報地價年息12%計算等語。原審為丁○○等6人一
    部勝訴、一部敗訴之判決，准將系爭租賃標的之年租金自94
    年5月起調整為按申報地價年息5%計算。丁○○等6人就其敗
    訴部分不服，提起上訴，並聲明：(一)原判決關於駁回丁○○
    等6人後開第(二)項之訴部分廢棄。(二)系爭租賃標的之年租金
    自94年5月起再調高按申報地價年息5%計算；對於庚○○之
    附帶上訴則聲明駁回附帶上訴。
二、庚○○則以：兩造就系爭租賃標的所約定之租金係按系爭土
    地申報地價年息3%計算，並非約定以固定金額給付租金，其
    租金已因土地申報地價之昇降而機動調整，自無再依民法第
    442條之規定增減租金之必要。又丁○○等6人就系爭土地自
    57年起至92年12月間止，均係按當年公告地價80%作為申報
    地價，迨至93年1月間，系爭土地之公告地價較92年調降，
    然丁○○等6人竟以公告地價120%作為申報地價，以增加租
    金，益徵系爭土地之租金無再予調高之必要。又系爭土地面
    臨之台北市○○路○段114巷乃係6公尺寬之巷道，因未列入
    行人徒步區○○○○○道，經濟利用價值不增反降；且丁○
    ○等6人僅有系爭土地所有權應有部分1260/2349，而依經驗
    法則，出租土地共有權之租金應較出租整筆基地之租金為低
    ；況鄰近系爭土地之同地段54地號土地（下稱系爭54地號土
    地），其租金自78年12月22日起迄今仍按公告地價5%計算，
    而該土地地段及門面尚優於系爭土地，是丁○○等6人請求
    將系爭租賃標的之年租金調高至按申報地價年息10%計算，
    顯無理由。此外，庚○○已清償至94年度止之租金，丁○○
    等6人亦不得再請求自94年5月間起調整租金等語，資為抗辯
    。原審為庚○○一部勝訴、一部敗訴之判決（詳如前述），
    庚○○就其敗訴部分提起附帶上訴，並聲明：(一)原判決關於
    不利於庚○○部分廢棄。(二)上開廢棄部分，丁○○等6人在
    第一審之訴駁回；對於丁○○等6人之上訴則聲明駁回上訴
    。
三、經查系爭土地為兩造共有，庚○○之所有權應有部份為1089
    /2349，戊○○等6人之所有權應有部分各為210/2349(合計
    為1260/2349）。又庚○○所有系爭房屋係坐落於系爭土地
    及訴外人葉國銃所有同所107地號土地（下稱系爭107地號土
    地）上，兩造間就系爭租賃標的成立未定期限租賃關係，於
    57年間約定年租金按系爭土地申報地價年息3%計算迄今等情
    ，有土地登記謄本、建物登記謄本、台北市建成地政事務所
    建築改良物勘測成果表、土地複丈成果圖、原法院92年度訴
    字第4484號判決及本院93年度上易字第694號判決可稽（見
    原法院94年度北調字第231號卷第7至22頁，原審卷第11頁，
    本院卷第54頁），且為兩造所不爭執，均堪信為真實。
四、按契約成立後，情事變更，非當時所得預料，而依其原有效
    果顯失公平者，當事人得聲請法院增、減其給付或變更其他
    原有之效果，民法第227條之2第1項定有明文。又按未定期
    限之基地租賃，契約當事人約定租金按基地申報地價之固定
    比率計算者，雖所約定之租金係隨基地申報地價之昇降而調
    整，惟契約成立後，如基地周邊環境、工商繁榮之程度、承
    租人利用基地之經濟價值及所受利益等項，已有變更，非當
    時所得預料，而租金依原約定基地申報地價之固定比率計算
    顯失公平者，出租人自得依民法第227條之2第1項規定，訴
    請法院調整其租金（最高法院93年台上字第2446號判例意旨
    參照）。經查：
  (一)兩造間就系爭租賃標的有未定期限租賃關係存在，於57年間
    約定年租金按系爭土地申報地價年息3%計算迄今，已如前述
    。又查系爭土地位於台北市○○路1段114巷內，鄰近台北市
    ○○街，於45年5月4日公告為商業區，於77年1月11日公告
    為第4種商業區；其附近設有捷運站，並有數線公車經過，
    屬台北市西門町商圈，商圈內百貨公司及商業大樓林立等情
    ，有台北市土地使用分區管制規則有關建蔽率容積率庭院等
    規定一覽表、台北市土地使用分區管制規則簡要表、台北市
    政府都育發展局土地使用分區、公共設施用地證明書及台北
    市政府都市發展局94年12月14日北市都測字第09435589600
    號函可稽（見原法院94年度北調字第231號卷第26、27頁，
    原審卷第51頁），復為兩造所不爭執，堪認系爭土地所處地
    理位置交通便利，生活機能完整，且富商業機能。又系爭土
    地之公告現值及公告地價於57年5月間均為每平方公尺10,56
    6元，於63年12月間均調昇至每平方公尺35,783元，又於67
    年5月間均調昇至每平方公尺46,700元，復於76年7月間均調
    昇至每平方公尺13萬元；嗣於80年7月間，其公告現值調昇
    至每平方公尺297,000元，其公告地價則僅調昇至每平方公
    尺143,000元；於83年7月間，其公告現值調昇至每平方公尺
    334,400元，其公告地價則僅調昇至每平方公尺155,500元；
    於93年1月間，其公告現值調降為每平方公尺291,000元，其
    公告地價則調降為每平方公尺131,000元；於94年1月間，其
    公告現值調昇至每平方公尺30萬元，其公告地價則仍為每平
    方公尺131,000元，二者差距達2.29倍，此有系爭土地公告
    地現值及公告地價查詢單可稽（見原法院94年度北調字第
    231號卷第23、24頁）。由上足見系爭土地自57年間起，因
    上開交通改善、商業繁榮等因素，其土地價值逐年提高，且
    自80年7月間起，其公告現值與公告地價之差距逐年擴大；
    又依平均地權條例第16條規定，舉辦規定地價或重新規定地
    價時，土地所有權人未於公告期間申報地價者，以公告地價
    80%為其申報地價；土地所有權人於公告期間申報地價者，
    其申報之地價超過公告地價120%時，以公告地價120%為其申
    報地價；申報之地價未滿公告地價80%時，得照價收買或以
    公告地價80%為其申報地價，是土地申報地價與公告地價間
    具有一定關連性，而系爭土地之年租金按申報地價年息3%
    計算，核與系爭土地本身價值顯不相當，而此結果之發生顯
    非兩造於57年間約定租金計算標準時所得預料，且倘仍依原
    約定標準計付租金，顯有失公平，是丁○○等6人依據民法
    第227條之2第1項之規定，請求調整系爭租賃標的之租金，
    自屬有據。
　(二)系爭房屋為加強磚造平屋頂本國式3層店舖住宅，庚○○將
    該屋1樓占用系爭土地部分以月租9萬元出租予訴外人鄭雅文
    開設成衣店，將該屋2樓全部（即占用系爭土地及系爭107地
    號土地部分）以月租5萬元出租予訴外人蔣佩玲經營餐廳，
    並將該屋3樓留供自己居住使用，此為庚○○所自認（見本
    院卷第21、45、46頁），並有房屋租賃契契約書可證（見本
    院卷第47至50頁），且為丁○○等6人所不爭執，堪信為真
    實。又庚○○就系爭土地之所有權應有部份為1089/2349，
    戊○○等6人之所有權應有部分合計為1260/2349，已如前述
    ；而系爭土地面積為76平方公尺，系爭107地號土地面積為
    110平方公尺（見本院卷第51、52頁），則依系爭房屋占有
    系爭土地之比例及丁○○等6人就系爭土地所有權應有部分
    比例計算，庚○○就系爭房屋使用丁○○等6人就系爭土地
    所有權應有部分之年租金收入為710,814元【計算式為：90,
    000×12×1260/2349＋50,000×12×76/(76＋110)×1260/
    2349＝710,814，小數點以下四捨五入】；而系爭土地93年1
    月間之公告地價為131,000元，其申報地價為157,200元（即
    公告地價120%），有土地登記謄本、土地公告地現值及公告
    地價查詢單可稽（見原法院94年度北調字第231號卷第8、24
    頁），則依該申報地價年息3%計算，庚○○就系爭租賃標的
    之93年度租金應為192,254元（計算式為：157,200×76×3%
    ×1260/2349＝192,254，小數點以下四捨五入）。爰審酌系
    爭土地周邊環境、工商繁榮程度、庚○○使用系爭土地狀況
    及其所得利益等一切情狀；復經參諸坐落於台北市○○路1
    段114巷北側之系爭54地號土地（與系爭土地以該巷道相隔
    ），乃出租供作門牌號碼台北市○○路○段114巷31號3層房
    屋之基地，前經本院以79年度上字第705號確定判決准自78
    年12月22日起調整為按公告地價年息5%(參以當時平均地權
    條例第16條規定，為法定申報地價年息6.25%）計算年租金
    迄今，亦有本院79年度上字第705號判決及地籍圖謄本可稽
    （見本院卷第33至39頁），應認系爭租賃標的之年租金調整
    為按該土地申報地價年息5%計算為適當。
　(三)丁○○等6人雖主張經其委託不動產估價師事務所就系爭土
    地及系爭房屋之每年租金收入狀況進行勘估，其結果不論係
    採何方式進行勘估，系爭土地之年租金收入至少有144萬元
    ，已遠超出以系爭土地申報地價年息10%計算之年租金1,194
    ,720 元，故系爭土地之年租金應按申報地價年息10%計算始
    為適當等語，並提出估價報告為證（證物外放）。惟查，該
    估價報告固記載系爭土地、系爭107地號土地及系爭房屋之
    年租金，如以租賃實例比較法求得收益租金應為6,465,866
    元，如以估價總金額運用積算法求取租金應為3,588,170元
    （見該估價報告書第1頁）。惟查該估價報告係以系爭土地
    、系爭107地號土地及系爭房屋所有權全部作為勘估標的（
    見該估價報告第1、5、9頁），且已於「估價報告書使用之
    限制條件」中載明：「估價報告書中提供的任何一價值估計
    額，僅適用於整個不動產的估價。除非在估價報告書中另有
    聲明，否則，任何將整個受估不動產價值按權利比例劃分或
    其他方式劃分，都將使本估價報告書中的估價結果無效」（
    見該估價報告第3頁），是丁○○等6人依上開估價報告所載
    租金數額，再以系爭土地及系爭107地號之土地面積比例、
    系爭土地價值與系爭房屋價值之比例計算，主張如以租賃實
    例比較法求得系爭土地之年收益租金應為2,602,337元，如
    以估價總金額運用積算法求取系爭土地年租金應為1,444,14
    2元（見本院卷第79頁），自屬無據。故丁○○等6人據以主
    張系爭租賃標的之租金應調高至按土地申報地價年息10%計
    算，尚不足取。
  (四)丁○○等6人雖又主張坐落台北市○○區○○段3小段52地號
    土地上門牌號碼台北市○○街51號之全棟房屋，自95年5 月
    26日起至98年5月25日止之租金為每月90萬元，自98年5月26
    日起至100年5月25日止之租金為每月94萬元，顯見系爭租賃
    標的之年租金按申報地價年息10%計算並無過高情事等語，
    並提出房屋租賃契約書為證（見本院卷第67至73頁）。惟查
    上開房地係面臨台北市○○街，且依上開房屋租賃契約書所
    示及通常交易情況，其租賃標的應包括上開52地號土地及上
    開51號房屋全部，核與系爭土地之地理位置及房地使用狀況
    並不相同，是尚難以上開房地之租金額作為系爭租賃標的調
    整租金之基準。
五、又按房屋或土地出租人，提起請求增加租金之訴，如起訴前
    之租金並未按原約定租額付清，則法院准許增加之判決，得
    自出租人調整租金之意思表示時起算。故起訴前未為此項意
    思表示者，即不得溯及請求調整（最高法院48年台上字第52
    1號判例意旨參照）。經查庚○○就系爭租賃標的之94年度
    租金，於本件訴訟繫屬時 (即94年5月4日）尚未清償，而係
    於訴訟繫屬後始依原約定之租金計算方式計付租金予丁○○
    等6人，此為兩造所不爭執（見本院卷第91、104頁），則依
    上開說明，庚○○就起訴前之租金固已發生清償之效力，然
    對於丁○○等6人提起本件訴訟請求自起訴後即94年5月間起
    調整租金，尚不生影響。
六、綜上所述，丁○○等6人依據民法第227條之2第1項之規定，
    請求將系爭租賃標的之年租金自94年5月起調整為按該土地
    申報地價年息5%計算部分，為有理由，應予准許；其逾此範
    圍之請求，為無理由，不應准許。從而，原審就上開不應准
    許部分，所為丁○○等6人敗訴之判決；就上開應予准許部
    分，所為庚○○敗訴之判決，均核無違誤。兩造各自就其敗
    訴部分，分別指摘原判決各該部分不當，求予廢棄改判，均
    為無理由，應予駁回。
七、至兩造其餘之攻擊或防禦方法及未經援用之證據，經本院斟
    酌後，認為均不足以影響本判決之結果，自無逐一詳予論駁
    之必要，併此敘明。
八、據上論結，本件上訴及附帶上訴均為無理由，依民事訴訟法
    第449條第1項、第78條判決如主文。
中　　華　　民　　國　　96　　年　　1  　月　　2   　日
                    民事第四庭
                        審判長法  官  張劍男
                              法  官  丁蓓蓓
                              法  官  彭昭芬
正本係照原本作成。
上訴人如不服本判決，應於收受送達後20日內向本院提出上訴書
狀，其未表明上訴理由者，應於提出上訴後20日內向本院補提理
由書狀（均須按他造當事人之人數附繕本）上訴時應提出委任律
師或具有律師資格之人之委任狀；委任有律師資格者，另應附具
律師資格證書及釋明委任人與受任人有民事訴訟法第466條之1第
1項但書或第2項（詳附註）所定關係之釋明文書影本。
附帶上訴人不得上訴。
中　　華　　民　　國　　96　　年　　1 　　月　　5 　　日
　　　　　　　　　　　　　　　書記官  丁華平
附註：
民事訴訟法第466條之1（第1項、第2項）：
對於第二審判決上訴，上訴人應委任律師為訴訟代理人。但上訴
人或其他法定代理人具有律師資格者，不在此限。
上訴人之配偶、三親等內之血親、二親等內之姻親，或上訴人為
法人、中央或地方機關時，其所屬專任人員具有律師資格並經法
院認為適當者，亦得為第三審訴訟代理人。
